臺灣高等法院民事判決　　　　　　　　 95年度上易字第839號
上　訴　人　丁○○
訴訟代理人　黃育勳律師
被　上訴人　財團法人汽車交通事故特別補償基金
法定代理人　丙○○
訴訟代理人　己○○
參　加　人　華南產物保險股份有限公司
法定代理人　戊○○
訴訟代理人　乙○○
　　　　　　甲○○
上列當事人間損害賠償等事件，上訴人對於中華民國95年8月8日
臺灣臺北地方法院94年度訴字第3134號第一審判決提起上訴，經
本院於96年1月3日言詞辯論終結，判決如下：
    主  文
上訴駁回。
第二審訴訟費用由上訴人負擔。
    事實及理由
一、本件被上訴人起訴主張：訴外人陳志杰於民國（下同）93年
    12月10日駕駛上訴人所有之牌照號碼JW1042號自小客車（下
    稱系爭汽車），疑因車速過快，失控翻覆，致車內乘客即受
    害人邵連輝傷重死亡，因系爭汽車未投保強制汽車責任保險
    ，受害人邵連輝之繼承人邵明德依修正前強制汽車責任保險
    法（下稱強保法）業向伊請求補償並受領死亡給付新台幣（
    下同）140萬元，伊自得依修正前強保法第39條第2項規定向
    上訴人求償，且強保法屬保護他人之法律，上訴人違反強保
    法規定未投保，依民法第184條第2項規定，亦應負賠償義務
    ，並與加害人陳志杰二人構成不真正連帶債務關係，爰依法
    請求判決命上訴人賠償伊代墊之補償金140萬元與遲延利息
    等語。
二、上訴人則以：伊為系爭汽車所有人，於93年12月間出租予訴
    外人余政峰，1天收租4,000元，系爭汽車原向參加人華南產
    物保險股份有限公司（下稱華南公司）投保強制汽車責任保
    險，保險期間自92年12月4日中午12時起至93年12月4日中午
    12時止。嗣因上開車禍事故發生，伊協助邵連輝家屬申請強
    制汽車責任保險死亡給付時，始發現強制險過期未續保，乃
    由華南公司協助轉向被上訴人申請補償。系爭車禍事故於93
    年12月10日下午1時50分發生，因華南公司怠於通知伊續行
    投保，依強制汽車責任保險單條款第6條第2項規定，華南公
    司於原保險期間屆滿後30日內仍應對所發生上開車禍保險事
    故負理賠責任，被上訴人請求伊賠償140萬元，自非有據等
    語，資為抗辯。
三、參加人華南公司則稱：伊早在系爭汽車之保險到期日前之93
    年11月23日經由恆業事務用品股份有限公司（下稱恆業公司
    ）寄發通知單予即將到期而未完成續保之被保險人，而此項
    續保通知依習慣均係以平信方式寄送，而依上訴人於93年12
    月12日持續保通知單向統一超商完成繳費手續，足証伊確實
    有寄送續保通知單，並未怠於通知，故上訴人辯稱應由伊負
    責任，顯非可採，爰為輔助被上訴人參加本件訴訟等語。
四、本件原審判決命上訴人給付被上訴人140萬元，及自94年5月
    28日起至清償日止，按年息5%計算之利息，上訴人不服提起
    上訴，求為判決：
    （一）原判決廢棄。
    （二）上廢棄部分，被上訴人在第一審之訴駁回。
    除引用原審之陳述外，另補陳略以：
（一）系爭汽車保險期間於93年12月4日屆滿，依強制汽車責任
      保險單條款第6條第2項規定，參加人華南公司至遲應於93
      年11月4日前寄達書面通知續保，惟依其主張續保通知於
      93年11月23日寄出,，自不符上開規定，該通知不合法，
      亦應認參加人華南公司怠於通知，仍應負理賠責任。
（二）伊僅將系爭汽車出租予余政峰使用，並未允許陳志杰使用
      ，依修正前強保法第39條第5項規定，伊自無需負擔理賠
      責任。
五、被上訴人就上訴人之上訴，答辯聲明：駁回上訴。
    除引用原審之陳述外，另補陳略以：
（一）上訴人已自認於事故發生後持續保通知向便利商店繳款完
      成續保，客觀上足認其有收受續保通知書之事實。
（二）參加人遲至93年11月23日寄出續保通知書，仍不影響上訴
      人已收受續保通知書之事實。其因個人因素未完成續保，
      不得責令參加人負擔賠償責任。
（三）陳志杰使用系爭汽車應係在上訴人概括授權之範圍內。
六、參加人華南公司所陳與原審相同。
七、本件兩造不爭執事項為：
（一）系爭汽車為上訴人所有，於92年12月間向參加人華南公司
      投保汽車強制責任保險，保險期間自92年12月4日中午12
      時起至93年12月4日中午12時止，上訴人於93年12月12 日
      始完成投保繳費手續。
（二）上訴人於93年12月9日將系爭車輛出租予訴外人余政鋒供
      選舉候選人造勢使用，不料陳志杰於93年12月10日下午13
      時駕駛系爭汽車時，失控翻覆，致車內乘客邵連輝傷重死
      亡。
（三）系爭汽車因強制汽車保險過期，未投保強制汽車責任保險
      ，受害人邵連輝之繼承人邵明德依修正前強制汽車責任保
      險法規定38條規定，向被上訴人請求補償，並受領死亡給
      付140萬元。
      以上事實，有道路交通事故證明書、相驗屍體證明書、汽
      車交通事故特別補償基金補償理算書、汽車交通事故特別
      補償基金收據暨行使代位權告知書為證（見原法94年度促
      字第14930號卷第3-6頁），堪認為真實。
八、本件依民事訴訟法第463條準用第270條之1第1項第3款規定
    協議簡化爭點，兩造同意簡化爭點如下（見本院卷第24頁反
    面）：
（一）參加人華南公司是否怠於通知續保而應依強制汽車責任保
      險單條款第6條第2項規定負理賠責任？
（二）上訴人應否負賠償責任？
九、法院之判斷：
（一）參加人華南公司是否怠於通知續保而應依強保法第6條第
      2項規定負理賠責任？
 1、按強制汽車責任保險單第6條第2項規定「本公司（指參加人
    ）應於保險期間屆滿1個月前以書面通知續保，如怠於通知
    而於原保險期間屆滿後30日內發生保險事故，本公司仍需負
    賠償責任」，是依上開規定，本件參加人應於保險期間屆滿
    前1個月內以書面通知上訴人辦理續保。
 2、參加人主張伊對於自93年12月1日至12月15日到期未完成續
    保之被保險人名單已逐一列出，委請恆業公司按保險業慣例
    以平信方式寄發續保通知，恆業公司於93年11月23日付郵，
    伊並無怠於通知之情事，並提出到期被保險人名單、郵局大
    宗郵件收件紀錄為證（見原審卷第70、71頁）。
 3、次查，系爭汽車之強制責任保險期間至93年12月4日屆滿，
    系爭事故於93年12月10日發生，上訴人自承已於93年12月12
    日收到參加人之續保通知，並於當日向統一超商繳付保費云
    云（見原審卷第23頁反面、43、53頁），基此應可推知華南
    公司確有寄送續保通知。雖上訴人辯稱該續保通知係於93年
    12月12日始接獲，但觀之華南公司所提出之大宗郵件收件紀
    錄，該批大宗郵件係在93年11月23日（或29日）交付郵局，
    有郵戳可按，而依郵局寄送平信所需之時日，不可能遲至12
    月12日始送達上訴人，上訴人對此項變態事實既未舉証以資
    証明，尚難採信，上訴人既已收受華南公司之續保通知，足
    証華南公司並未怠於通知，故上訴人主張華南公司怠於為續
    保通知，仍應依強制汽車責任保險單第6條第2項之規定負理
    賠責任，尚不足採。
（二）上訴人應否負賠償責任?
  1、按強制汽車責任保險法於94年2月5日修正，本件保險事故
     發生於93年12月10日，是故應適用修正前強制汽車責任保
     險法規定。修正前強制汽車責任保險法第38條第1項規定：
     「汽車交通事故發生時，受害人或其繼承人因下列情事之
     一，未能依本法規定向保險人請求給付保險金者，得在相
     當於本法規定之保險金額範圍內，向特別補償基金請求補
     償：一　肇事汽車無法查究者。二　肇事汽車非被保險汽
     車者。三　肇事汽車之保險人無支付能力者。」，同法第
     39條第1項、第2項規定：「特別補償基金依前條規定為補
     償者，視為加害人或汽車所有人損害賠償金額之一部分。
     特別補償基金於補償金額範圍內，得直接向加害人或汽車
     所有人求償。」，立法意旨是以汽車車禍事故受害人或繼
     承人，如因汽車所有人或加害人未參加強制汽車保險而無
     法獲得賠償，將失去強制汽車責任保險之規定意義，乃由
     特別補償基金先行補償，惟特別補償基金係公益性質，絕
     非使未參加保險之汽車所有人解免其未投保責任，是最終
     仍應由汽車所有人或加害人負擔補償責任，因此，法律乃
     規定特別補償基金有求償權。故被上訴人主張依據修正前
     強保法第39條第2項請求上訴人給付其所代墊之保險金，自
     屬於法有據。
  2、至於上訴人另辯稱伊僅將系爭汽車出租與余政峰使用，並
     未授權陳志杰使用，陳志杰未經允許使用系爭汽車，依修
     正前強保法第39條第5項規定，被上訴人之求償權對伊不適
     用云云。然查，據上訴人自承伊係在同行間有出租汽車，
     伊將系爭汽車出租與余政峰，一天收取租金4,000元，供選
     舉候選人造勢使用（見原審卷第18頁），當時係2人去租車
     ，租2部車，租車人是余政峰（見本院卷42頁），核與証人
     余政峰在原審所証稱「我不認識，是朋友介紹，到三重高
     速公路下跟被告（即上訴人）見面，就承租他的車，當時
     租2台車，1台1天4,000元，我付清資金，他把車子、鑰匙
     交給我，我把車子開走」（見原審卷第23頁），証人陳志
     杰証稱「我不是借車，是與余政峰使用同一部吉普車，為
     候選人宣傳，在競選期間輪流開，我聽余說是在租車行租
     的」等語相符（見原審卷第22頁），並有上訴人所提出之
     租車單影本一紙為証（見本院卷第50頁）。上訴人既經營
     自用小汽車之出租行業，且余政峰一次承租2台汽車，依常
     情不可能由余政峰一人同時駕駛2台車，且租車單並未明白
     約定限定余政峰駕駛自用小汽車之特別約定及車號，則依
     余政峰出租汽車之客觀情事以觀，勢必有一輛汽車係由余
     政峰以外之第三人駕駛，而上訴人亦明知余政峰租車係作
     為候選人競選造勢活動之用，在競選活動期間供造勢之車
     輛，實亦不可能固定專由一人駕駛，是堪認上訴人於出租
     系爭汽車之際，已有概括授權承租人余政峰得將該車交付
     與經余政峰所允許之人使用，陳志杰雖非向上訴人租車之
     承租人，然其既與余政峰共同使用系爭汽車，顯係獲得余
     政峰之允諾，自難認其使用系爭汽車係屬未獲上訴人之同
     意，故此部分上訴人之辯解，殊非可採。
  3、本件上訴人所有系爭汽車之強制責任保險期間至93年12 月
     4日止，因其未及時續保，故於93年12月10日發生車禍事故
     ，邵連輝傷重死亡後，被上訴人於94年3月4日補償受害人
     邵連輝家屬140萬元，有被上訴人提出之補償金理算書影本
     、特別補償金收據暨行使代位權告知書影本等件為證（見
     支付命令卷第5、6頁）。是被上訴人依修正前強保法第39
     條第2項規定，向上訴人請求給付其支付予受害人邵連輝家
     屬之補償金140萬元，應屬有據。
  4、又被上訴人此部分之訴與其他部分之訴，核屬單一的聲明
     選擇的合併，此部分之訴既有理由，即應為其勝訴之判決
     ，其餘之訴已無再予論述之必要。
十、綜上所述，被上訴人請求上訴人賠償補償金140萬元，及自
    支付命令送達翌日即94年5月28日起至清償日止，按年息5%
    計算之利息，為有理由，應予准許。原審所為上訴人敗訴之
    判決，並無不合，上訴意旨指摘原判決不當，求予廢棄改判
    ，為無理由。
十一、本件事証已臻明確，兩造其餘攻擊防禦方法及未經援用之
      舉証，經本院詳加審酌後，認與判決結果不生影響，爰不
      一一論述，附此敘明。
據上論結，本件上訴為無理由，依民事訴訟法第449條第1項、第
78條，判決如主文。
中　　華　　民　　國　　96　　年　　1 　　月　　17　　日
  　　　　　　　　　民事第十四庭
                        審判長法　官  許正順
　　  　　　　　　　　　      法　官  鍾任賜
　　　  　　　　　　　　      法　官  張  蘭
正本係照原本作成。
不得上訴。
中　　華　　民　　國　　96　　年　　1 　　月　　17　　日
　　　　　　　　　　　　　　　書記官  應瑞霞
